臺灣高等法院刑事判決　　　　　　　　　　　　　九十二年度上易字第三一七二號
　　上　訴　人　臺灣臺北地方法院檢察署檢察官
　　上　訴　人
　　即　被　告　甲○○
右上訴人因被告侵占等案件，不服臺灣臺北地方法院九十二年度易字第四三二號，中
華民國九十二年九月二十四日第一審判決（起訴案號：臺灣臺北地方法院檢察署九十
二年度偵字第二三三九三號），提起上訴，本院判決如左：
    主  文
上訴駁回。
    事  實
一、甲○○自民國八十八年八月二十五日起至八十九年十一月二十四日止，在台北市
    中山區○○路九十巷三號二樓之中昂科技股份有限公司台北分公司（下稱中昂公
    司台北分公司），擔任業務專員，負責銷售、推廣中昂公司代理之藍天牌筆記型
    電腦等相關電子資訊產品，為中昂公司處理事務，竟意圖為第三人 (起訴書誤載
    為為自己)之不法利益，明知閎富電腦資訊有限公司（下稱閎富公司 ）於八十九
    年四月二十五日訂購筆記型電腦十台 (下稱系爭電腦)，共計新台幣（下同） 五
    十七萬二千二百五十元，嗣閎富公司因故不願意購買而欲解除電腦買賣契約，並
    告知甲○○，甲○○遂回應閎富公司其會加以處理，此時曾與甲○○有合作關係
    之陳正傑，欲購賣與系爭電腦相同規格之筆記型電腦十台，因陳正傑本人在中昂
    公司並無額度，若非以現金交易，無法直接購買電腦，而閎富公司在中昂公司則
    有五十萬元之額度，可先行購買電腦，再支付貨款，甲○○竟未徵得閎富公司之
    同意，未取消閎富公司之上開訂單，仍以閎富公司名義訂購系爭電腦，中昂公司
    相關人員乃依形式上合於規定之訂購單，認買賣契約生效而予出貨，詎甲○○於
    系爭電腦出貨後未交貨與閎富公司，竟將系爭電腦攜帶至陳正傑指定之處所交付
    陳正傑而違背其任務，嗣後上開筆記型電腦因保管不當而遺失，陳正傑拒絕付款
    ，閎富公司亦拒絕付款，致中昂公司受有五十七萬二千二百五十元之損失。
二、案經中昂公司訴由台北市政府警察局中山分局報請臺灣臺北地方法院檢察署檢察
    官偵查起訴。
    理  由
壹、有關被告被訴背信部分：
一、訊據上訴人即被告甲○○固坦承案發時其為中昂公司之業務專員，負責銷售藍天
    牌筆記型電腦，閎富公司曾向中昂公司訂購藍天牌筆記型電腦十台，共計五十七
    萬二千二百五十元，其協調轉賣予陳正傑，但未收到貨款等情事，惟矢口否認有
    何背信犯行，辯稱：本件電腦訂購案係陳正傑欲購買中昂公司產品，由被告代為
    與閎富公司協調，被告確有將交易條件與雙方說明清楚，經雙方同意簽認訂購單
    契約，閎富公司並傳回其簽名確認此訂購案之進行，被告亦依規定向主管報備後
    ，始由被告代閎富公司幫陳正傑出貨，而中昂公司會計部於七月初對閎富公司催
    討貨款時，閎富公司已知悉該批貨物被騙走，卻於彼時才提出退貨要求，原判決
    認閎富公司於訂貨之後未出貨前即已退貨，被告卻仍出貨轉賣予陳正傑謀取利益
    等情，顯與事實不符，本件純係因陳正傑無法依約付款而生爭議。況依中昂公司
    規定，每筆訂單均須有主管同意簽名始可送請管理部進一步審查，本件倘若主管
    不知情，焉有事後主管要求陳正傑簽立本票及切結書等情？訂單上之主管簽名及
    客戶老闆簽名又從何而來？且陳正傑事後簽發十二張分期償還貨款之本票及切結
    書，被告亦立刻將本票及切結書交給主管賴源生處理，是被告並無任何背信行為
    云云。
二、經查：
　(一)被告未徵得閎富公司之同意，竟於閎富公司表示不訂購系爭電腦後，未取消閎富
    公司之訂單，仍以閎富公司名義訂購系爭電腦，並於系爭電腦出貨後未交付與閎
    富公司，而交付陳正傑，嗣後陳正傑及閎富公司均拒絕付款，致中昂公司受有五
    十七萬二千二百五十元損失等情，業據告訴代表人己○、告訴代理人黃致欽、戊○○指述甚詳，核與證人張錦祥即閎富公司負責人於原審調查時證稱：當時是被
    告傳真系爭電腦之訂購單，其於訂購單上簽名後再傳真給被告，後來其有跟被告
    表示不訂購該批電腦，被告表示其會處理。後來被告打電話向其表示，會用閎富
    公司的額度及名義將系爭電腦轉給別人，並且收現金來沖帳，但是到月底對帳時
    該筆金額一直出現在帳上，因閎富公司並未收受該批電腦，所以閎富公司拒絕付
    款等語（見原審卷第五十六頁）。及證人陳正傑於原審調查時證稱：因為客戶要
    買藍天筆記型電腦，其直接以電話與被告聯絡，被告表示沒有問題，會用其他公
    司名義的額度來出貨，可以直接出貨予其，其係與被告一起坐計程車，將系爭電
    腦送至客戶新設之店面，交貨後尚在洽談事情，貨即被搬走，客戶尚未簽立收據
    ，其乃報警表示貨物遺失，貨款部分，被告要求其簽本票支付，被告於其訂貨時
    並沒有說要先付價金等語（見原審卷第一百七十頁至第一百七十二頁）相符，此
    部分之事實堪以認定。被告雖辯稱：系爭電腦之買賣方式，閎富公司、陳正傑及
    中昂公司均屬知情，並無閎富公司先行退貨，其未經同意將系爭電腦轉賣陳正傑
    之事云云，核與證人張錦祥、陳正傑所證情節並不相符，難以採信。
  (二)被告辯稱：依中昂公司規定，每筆訂單均須有主管同意簽名始可送請管理部進一
    步審查，本件中昂公司之主管知情云云。惟案發時中昂公司之副總經理即中昂台
    北分公司負責人之吳文泉，於原審調查時證稱：被告是否有用閎富公司之名義訂
    貨再轉給陳正傑之事，其沒有聽過，事前亦不清楚等語（見原審卷第一百七十七
    頁），顯見被告辯稱當時主管吳文泉知情云云，不足採信。再者，中昂公司就第
    一次採購之客戶有無支付能力，採較嚴格之限制，被告亦自承陳正傑為第一次向
    中昂公司採購電腦，於中昂公司並無額度，無法短時間出貨等情，可見中昂公司
    非為業績而全然置客戶之資力於不顧，有關系爭電腦之買賣，在全無擔保之情形
    下，中昂公司亦無由同意由閎富公司出名為不符合首購規定之陳正傑代訂系爭電
    腦買賣契約之理。是被告辯稱系爭電腦之買賣中昂公司完全知情一節，亦難採信
    。
　(三)此外，復有閎富電腦公司之訂購單影本、臺灣台中地方法院八十九年度訴字第四
　　０四四號民事判決書影本、臺灣台中地方法院九十一年度中簡字第一０五三號民
    事判決書影本附卷可稽。再被告受中昂公司公司委託為公司處理業務，即係受人
    委託，為他人處理事務之人，其竟違背誠信義務所要求之信任關係，從事違反任
    務之行為，使中昂公司貨款無法收回，自足生損害於公司利益，有害於中昂公司
    財產，此與事後協調後由陳正傑開出全部金額及附加延滯利息本票十二張分期償
    還，再立切結書一份保證支付此批貨款，係屬二事，仍無解於被告背信罪責之成
    立。
  (四)綜上所述，被告所辯，係事後卸責之詞，不足採信，本件事證明確，被告背信犯
    行堪以認定。
三、核被告所為，係犯刑法第三百四十二條第一項之背信罪。
四、檢察官公訴意旨另略以：被告甲○○自八十八年八月二十五日起至八十九年十一
    月二十四日止，擔任中昂公司臺北分公司業務專員，為中昂公司處理事務，竟意
    圖為自己不法之利益，基於概括犯意：(一)於八十九年三月十六日，未依中昂公司
    規定並經同意，擅將價值五萬三千零五十元之筆記型電腦一台及其配備，以其個
    人名義及「借測」之方式，交由經瑩資訊科技股份有限公司（下稱經瑩公司）免
    費使用二年，迄今仍未取回，致中昂公司受有損害。(二)於八十九年八月一日，未
    依中昂公司出貨作業規定，擅自出貨予宇盛豐企業有限公司（下稱宇盛豐公司）
    ，該公司旋即倒閉，負責人亦逃匿無蹤，致中昂公司受有九十八萬七千元之損害
    ，因認被告就此部分涉有刑法第三百四十二條第一項背信罪嫌。訊據被告堅詞否
    認此部分之背信犯行，辯稱：有關將電腦出借經瑩公司部分，係因經瑩公司位於
    新竹，而中昂公司新竹分公司當時無人，若發生維修上之問題，電腦無法於要求
    時間內完修，其因此與主管吳文泉討論，以一台電腦借測模式借給經瑩公司，屆
    時若產生維修問題，立即以替換方式縮短維修等待時間，待此批電腦二年保固期
    滿後，經瑩公司再將此借用電腦歸還給中昂公司，其係在主管吳文泉的同意下，
    以借測的方式借出一台電腦於經瑩公司，並無背信犯行；另關於出貨予宇盛豐公
    司部分，係因宇盛豐公司首次向中昂公司購買電腦，要求特別之付款方式，其乃
    上簽呈請示主管，訂購單上亦有主管賴源生親筆所寫之交易條件「待收到現金票
    後，照會無誤再放貨」等語，所以其收到宇盛豐公司寄來之現金支票後，立刻交
    由業務助理照會支票無誤後，才由台中總公司出貨，此部分之程序皆符合中昂公
    司規定，亦無背信犯行等語。經查：
　(一)有關被告將價值五萬三千零五十元之筆記型電腦一台及其配備，以其個人名義及
   「借測」之方式，交由經瑩公司免費使用二年，是否涉嫌背信部分：
  (1)證人吳文泉於原審法院調查時證稱：其有在經瑩公司之借貨同意書上簽名，當時
    被告有說經瑩公司購買電腦之案件要談條件，有提及要借測，其也表示同意，至
    於有關要借測多久，因時間過久，其已經忘記，一般而言，中昂公司賣給別人電
    腦時，亦有借客戶測試之制度，但最長測試多久並沒有確定等語（見原審卷第一
    百七十五頁），顯見被告辯稱：借給經瑩公司之電腦有經過公司之主管同意等語
    ，堪以採信。
  (2)又經瑩公司確實有向中昂公司購買電腦五十四台，保固期限為二年等情，此亦有
    告訴人所提出之經瑩公司訂購單影本在卷可憑（見九十年度偵字第二三三九三號
    偵查卷第六０頁），是被告所稱借用電腦給經瑩公司，係於經瑩公司所購電腦發
    生維修問題時，可以立即以替換方式縮短維修等待時間等語，亦屬可信。
  (3)此外，復有經瑩公司之借貨同意書影本附卷可稽（見九十年度偵字第二三三九三
　　偵查卷第二十六頁），顯見被告確係於中昂公司主管同意後才將電腦一台借予經
    瑩公司，並非其個人私自行為，尚難認其行為該當刑法背信罪之構成要件。
　(二)有關被告未依中昂公司出貨作業規定，擅自出貨予宇盛豐公司，致中昂公司受有
    九十八萬七千元之損害部分：
  (1)按宇盛豐公司於八十九年七月二十六向中昂公司訂購二十台電腦，總價為九十八
    萬七千元，其交易條件經中昂公司同意為「待收到支票後，經照會無誤再放貨」
    等情，業據證人即中昂公司副理賴源生於原審法院調查時證稱：本件宇盛豐公司
    之契約，第一次的交易條件是「請匯款進中昂隨即出貨」，所以其並沒有在訂購
    單上開字句旁蓋章，後來被告向其表示條件上可能有些變更，其要求被告寫簽呈
    ，管理部同意後，其就在訂購單上記載「票收到後經照會過後放貨」字句，並在
    旁蓋章，並把訂購單上原先「請匯款進中昂隨即出貨」之字句劃掉等語，所以本
    件最後交易條件應該是開立發票，支票照會過後就可以出貨，因為正常出貨是不
    用寫簽呈，且當時是七月份，所以業務上會有如此要求等語（見原審卷第一百二
    十九頁），而被告於八十九年七月三十一日之內部簽呈上亦記載：「‧‧宇盛豐
    ‧‧但為第一次交易客戶，所以要求現金交易，但因對方請款程序問題，需先開
    立發票請票再寄達中昂照會後出貨但因與現行公司制度抵促 (觸之誤)‧‧‧」
    等語，有上開簽呈及訂購單附卷可稽（見九十年度偵字第二三三九三號偵查卷第
    六十三頁至六十五頁) 。衡諸，前開簽呈經過中昂公司管理部、營業本部、總經
    理及董事長批示，被告所辯宇盛豐公司之交易條件為「票收到後經照會過後放貨
    」，並經中昂公司主管同意等情，應堪採信。
  (2)又被告辯稱：收到宇盛豐公司寄來現金支票時，交由業務助理照會支票無誤後，
    才由台中總公司出貨等語，而告訴代表人己○於原審法院審理時亦自承中昂公司
    有一個部門作是否銀行退票之記錄（見原審卷第二百一十八頁），足見被告並無
    參與支票之照會，尚難認被告明知交易對方宇盛豐公司之資力狀況不佳，仍未依
    公司規定出貨予宇盛豐公司，而有損害中昂公司之背信意圖。
  (3)縱上所述，顯見被告確係受經中昂公司同意，方以「票照會過後及交貨」之交易
    條件與宇盛豐公司交易，並非其個人私自行為，縱使事後宇盛豐公司因故跳票未
    支付貨款，亦屬宇盛豐公司對於中昂公司之債務不履行問題，並無證據證明被告
    有何背信犯行。
  (4)檢察官依中昂公司請求上訴主張：中昂公司規定對於首次交易之客戶，一律須先
    支付現金才能出貨，該交易政策能否經主管同意即可變更，不無疑義，證人賴源
    生雖曾要求被告寫簽呈，但並無變更該筆現金交付條件之本意，是能否以該簽呈
    之製作，即認公司主管業已同意將該筆交易條件變更為「票據」支付，亦有疑義
    ，另宇盛豐公司堅持以票據代替現金支付，事後又立即跳票，逃匿無蹤，顯係惡
    意，被告何以違反公司規定接受該客戶要求，亦頗值懷疑，而認被告有背信犯行
    等語。惟有關中昂公司對於首購客戶之交易條件？能否由業務人員上簽呈，以特
    案方式處理，業經證人賴源生證述如前，且宇盛豐公司電腦之訂購單上明確記載
    「票收到後經照會過後放貨」字句，付款條件係以「票據」支付，並無疑義，況
    中昂公司出貨有其流程，亦需管理部門審核通過，始能出貨，非被告一紙簽呈，
    即可完成出貨手續，是尚無法以事後宇盛豐公司之票據無法兌現，即推論被告於
    負責銷售電腦時，有背信之犯行，此部分之上訴，難認有理。
  (5)被告聲請傳喚證人即案發時中昂公司之員工丁○○，欲證明中昂公司確可以簽呈
    變更交易方式，惟證人丁○○於本院審理時證稱：其對本身有無曾上過簽呈，而
    獲得主管同意變更交易方式之經驗，表示沒有印象，是證人丁○○對於待證事項
    ，並未親身經歷，其證詞無法為被告有利或不利之認定，附此敘明。
  (三)此外，復查無其他積極證據，足認被告就此部分有何背信之犯行，尚屬不能證明
    被告犯罪，因檢察官認此部分與本件論罪科刑部分有連續犯之裁判上一罪關係，
    爰不另為無罪之諭知。
五、原審同此見解，認被告就以閎富公司名義訂購系爭電腦，但實際售予陳正傑部分
    ，係犯背信之罪。援引刑法第三百四十二條第一項、罰金罰鍰提高標準條例第一
    條前段、第二條規定，並審酌被告未遵守公司之規定致公司受有損害以及其犯罪
    之動機、目的、手段、所生危害、犯罪後態度以及中昂公司所受利益之損害等一
    切情狀，量處被告有期徒刑五月，並說明被告行為後，刑法第四十一條易科罰金
    之規定，業於九十年一月十日修正公布將其適用範圍擴大為最重本刑五年以下有
    期徒刑之罪，並於同年月十二日生效，更有利於被告，應依刑法第二條第一項前
    段規定，適用修正後對被告為有利之刑法第四十一條第一項前段之規定，諭知易
    科罰金之折算標準，經核認事用法並無不合，量刑亦屬妥適。被告仍執前詞否認
    犯罪，檢察官上訴就被告販賣電腦予宇盛豐公司部分主張被告背信，亦無理由，
    而檢察官就判決之一部分上訴，其有關係之部分視為亦已上訴，但其餘有關經瑩
    公司及閎富公司部分，檢察官並未補具上訴理由，此部分亦難認上訴為有理由，
    從而，本件有關被告涉嫌背信部分之上訴，均應駁回。
貳、有關被告被訴侵占部分：
一、檢察官公訴意旨略以：被告甲○○任職中昂公司臺北分公司，擔任業務專員，係
    執行業務之人，竟意圖為自己不法之所有，於八十九年十一月八日，收受中昂公
    司客戶即德統電腦有限公司 (下稱德統電腦公司) 退回之電腦四台後，變易持有
    為所有而予以侵占入己，因認被告涉犯刑法第三百三十六條第二項業務侵占罪嫌
    。
二、按犯罪事實應依證據認定之，無證據不得認定犯罪事實；不能證明被告犯罪者，
    應諭知無罪之判決。刑事訴訟法第一百五十四條第二項、第三百零一條第一項分
    別定有明文。又刑事訴訟上證明之資料，無論其為直接證據或間接證據，均須達
    於通常一般之人均不致於有所懷疑，而得確信其為真實之程度，始得據為有罪之
    認定，若其關於被告是否犯罪之證明未能達此程度，而有合理性懷疑之存在，致
    使無從形成有罪之確信，根據「罪證有疑、利於被告」之證據法則，即不得遽為
    不利被告之認定（最高法院七十六年度台上字第四九八六號判例意旨參照）。
三、檢察官認為被告犯有業務侵占罪嫌，無非是以證人許有昌、證人乙○○、邱顯水
    之證述為其論據。訊據被告堅詞否認有何業務侵占犯行，辯稱：其並無收受德統
    公司退回之四台筆記型電腦等語。經查：
　(一)證人許有昌於偵查中僅證稱：被告有將德統公司退還之四台電腦寄回台中，是由
    其所簽收，後來被告要將這四台電腦賣給「燦坤」，被告以電話通知其寄回，是
    由台北分公司員工乙○○所簽收，之後有無轉交被告等情，其並不清楚等語（見
    九十年度偵字第二三三九三號偵查卷第八十一頁）。是證人許有昌之證詞，僅能
    證明德統公司退回之四台電腦，確實由被告寄回台中總公司，經被告要求，再由
    證人許有昌寄回台北分公司，但並無法證明上開四台電腦是由被告領收後並加以
    侵占。
　(二)證人賴源生於偵查中證稱：其不知道當時四台電腦係是由誰收受，乙○○說他代
    收了，但其並沒有看到乙○○交給甲○○等語，證人邱顯水於偵查中亦證稱：按
    慣例客服部早到，所以會由乙○○簽收，但其並沒特別看到乙○○交給甲○○等
    語（分別見九十年度偵字第二三三九三號偵查卷第一一七頁至第一一八頁)，另
    證人丙○○於本院審理時亦到庭證稱：其僅知有電腦進公司而已，並未親眼見乙○○將電腦交給被告，客服部乙○○為此事寫了報告，其當時之主管賴源生於該
    報告上註記「當時林員 (即乙○○)將機器交予呂員 (即被告)之同時，有向本人
    提報，以此證明，確有其事」 (見九十年度偵字第二三三九三號偵查卷第三十二
    頁)，其聽賴源生說之後，亦簽名於後，報告上只是有說乙○○「向本人提報」
    ，並未載明係親眼看到，其並未親眼看見電腦簽收之情形等語 (見本院九十三年
    四月二十二日審判筆錄)，顯見證人賴源生、邱顯水、丙○○均無法證明上開電
    腦為被告所取走。
　(三)又證人乙○○雖於偵查、原審法院及本院調查時證稱：德統公司退回之四台電腦
    從台中總公司退回後由其簽收後，確有交予被告收受等語，然證人乙○○並無法
    提出任何被告簽收電腦之記錄，而運送貨物之客戶簽收聯，僅有證人乙○○之簽
    名，並無被告之簽名，此亦有上開簽收聯影本在卷足憑（九十年度偵字第二三三
    九三號偵查卷第九十三頁），因證人乙○○係書面資料上所顯示之電腦最後接觸
    者，為利害關係人，檢察官僅憑證人乙○○之證述，即認定被告有侵占之犯行，
    尚有合理懷疑之處。
  (四)檢察官依中昂公司之請求上訴主張：依證人賴源生及邱顯水之證詞，證人乙○○
    係因輪班而代為簽收該批電腦，可知該批電腦之反覆寄送及實際應收受人並非證
    人乙○○，證人乙○○證稱已將電腦交給被告，即非毫無可信，而乙○○所述交
    予被告之詳情如何，事涉被告是否確有收受該批電腦之關鍵，並無難以調查之情
    形，原審對此事實似有應調查事項未予調查，判決認定事實尚有未洽。然證人乙○○於偵查、原審及本院審理時數度到庭作證，並接受交互詰問，原審並無應調
    查事項未予調查之處，本院斟酌證人乙○○為該批電腦流向之利害關係人，因並
    無其他書面佐證可資證明該批電腦確遭被告侵占，依「罪證有疑、利於被告」之
    證據法則，不得單憑利害關係人乙○○之證詞，為被告有罪之認定，於法並無不
    合，檢察官之上訴，尚難認為有理。
　(五)刑事訴訟法第一百六十一條已於九十一年二月八日修正公布，修正後同條第一項
    規定：檢察官就被告犯罪事實，應負舉證責任，並指出證明之方法。因此，檢察
    官對於起訴之犯罪事實，應負提出證據及說服之實質舉證責任。倘其所提出之證
    據，不足為被告有罪之積極證明，或其闡明之證明方法，無從說服法官以形成被
    告有罪之心證，基於無罪推定之原則，自應為被告無罪判決之諭知。本件檢察官
    未提出適合於證明被告有業務侵占之積極證據，原審法院就卷內訴訟資料，逐一
    剖析，參互審酌，仍無從獲得被告有罪之心證，就業務侵占部分，認不能證明被
    告犯罪，而為被告無罪之諭知，經核認事用法，並無不合。檢察官以前開理由上
    訴，為無理由，應予駁回。
據上論斷，應依刑事訴訟法第三百六十八條，判決如主文。
本案經檢察官謝英民到庭執行職務。
中　　　華　　　民　　　國　　九　十　三　　年　　　五　　　月　　六　　日
                               臺灣高等法院刑事第五庭
                                  審判長法  官  曾  德  水
                                        法  官  楊  炳  禎
                                        法  官  蘇  素  娥
右正本證明與原本無異。
不得上訴。
                                        書記官  何  閣  梅
中　　　華　　　民　　　國　　九十三　　年　　　五　　　月　　　六　　　日
附錄本案論罪科刑法條全文：
中華民國刑法第三百四十二條
為他人處理事務，意圖為自己或第三人不法之利益，或損害本人之利益，而為違背其
任務之行為，致生損害於本人之財產或其他利益者，處五年以下有期徒刑、拘役或科
或併科一千元以下罰金。
前項之未遂犯罰之。
